【裁判字號】    92,上易,1011
【裁判日期】    920819
【裁判案由】    妨害名譽
【裁判全文】
臺灣高等法院臺中分院刑事判決              民國九十二年度上易字第一○一一號
    上  訴  人
    即  被  告  甲○○
右上訴人因妨害名譽案件，不服臺灣苗栗地方法院中華民國九十二年五月六日第一審
判決（民國九十一年度易字第六三八號，起訴案號：臺灣苗栗地方法院檢察署民國九
十年度偵字第二九八九號），提起上訴，本院判決如左：
    主      文
上訴駁回。
    事      實
一、甲○○與乙○○原係男女朋友關係，雙方於民國（下同）八十七年間分手，詎甲
    ○○竟意圖散佈於眾，並基於毀損他人名譽之概括犯意，連續於八十七年八月間
    ，在某不詳地點，向康和證券台北總公司暨該公司位於苗栗縣苗栗市○○路建功
    國小對面的苗栗分公司（均係寄給總經理）（起訴書僅提及總公司，漏未提及分
    公司）、苗栗縣記者工會採訪協會（散發給不特定記者）、中國石油出礦坑場（
    寄給該單位）、苗栗縣補教學會（寄給該單位）、苗栗縣後龍鎮農會（起訴書誤
    為「協會」、苗栗縣農會（均以不詳方式散發），（起訴書誤認為尚有向臺灣苗
    栗地方法院及臺灣苗栗地方法院檢察署，惟卷內無証據可認定其有向該二單位寄
    發，故未一併認定）等機構，散佈如附表二編號第（一）號所示，乙○○個人私
    德婚外情而與公共利益無關之文件，指摘足以毀損乙○○名譽。再於附表一編號
    第一至五號所示之時地，以所示方法，散佈如附表二編號第（一）號至第（三）
    號所示，乙○○個人私德婚外情而與公共利益無關之文件，指摘足以毀損乙○○
    名譽。
二、案經乙○○訴請臺灣苗栗地方法院檢察署檢察官偵查起訴。
    理      由
一、訊據上訴人即被告（下稱被告）甲○○固坦承與乙○○原係男女朋友關係，後雙
    方分手等情不諱，惟矢口否認有何誹謗犯行，辯稱「案發時擔任記者公會總幹事
    ，所有文件都會經過我才發出，有在記者公會收到起訴書提及的文件，但未把它
    發佈出去，且當時不會打字，也不可能拿去請別人幫忙打，收到文件後，把文件
    擺在桌上，後來有打電話問苗栗市喬登美語的老闆有無收到該文件，他說有收到
    ，並問是怎麼回事，我說不知道。至於如附表二編號第（一）至（三）號所示文
    件，不是我貼的，也不可能是我前妻所為，有可能是告訴人自導自演。若我要做
    的話，因他是公眾人物，曾參加蓬萊仙子選美，可以用記者身分用報紙刊出來，
    大作文章，也可以以我的身分，找告訴人老闆，直接去採訪他，但我都沒有這樣
    做。另外告訴人當時交了五個男友，樹敵很多。且本案並無証人可証明是我張貼
    的，若我要貼，會張貼在公告欄上，不會貼在鐵皮上。信件是我所為，並未散發
    ，餘均非我所為。告訴人所指最後一次犯行約發生於八十七年間，已經逾越告訴
    期間，且該事實於妨害自由案中已經過告訴，業經不起訴處分確定」云云。經查
    ：
（一）右揭事實，業據告訴人乙○○指訴明確，並有信函、照片三幀及如附表二編號
      第（一）至（三）號所示之文件在卷可證。且觀如附表二編號第（一）至（三
      ）號所示之內容可知，所散布的是指摘非公眾人物之乙○○男女關係複雜、通
      姦被訴官司纏身等純屬個人私德而與公共利益無關，足以毀損告訴人名譽之事
      。再者，上開文件被寄發至數個和告訴人有關之單位並張貼、投遞於告訴人住
      家附近，行為人有散佈於眾之意圖亦堪認定。又乙○○曾參加蓬萊仙子選美，
      惟此係數年前之事，散發如附表二編號第（一）至（三）號所示文件內容，即
      令能証明其係真實，亦無法依刑法第三百十條第三項規定免責。
（二）被告雖辯稱未散發誹謗告訴人之文件，惟其和告訴人間婚外情多年，至案發時
      ，感情生變，還衍生告訴人指控被告妨害自由之事（此部分業據檢察官為不起
      訴處分）可見二人已惡目相向，被告有報復告訴人之動機。此觀被告告訴人之
      信函亦可證明此點：「經歷情場職變及現實環境的挫折，終於從沮喪中甦醒起
      來，以往的優柔寡斷將在我身上永遠埋藏，隨而替換的是─附和功利社會人的
      鐵石心及復仇心。承受你無數次的感情打擊，迫使我不得重新篩檢我對你的忍
      讓是否要繼續或索回，．．做人做事要夠狠，失去的一切要不擇手段要回來，
      ．．我將以各種手段來揭發妳家人的所做所為，把我所知道的全部供出在妳所
      有的親朋好友及機關團體，套妳的一句話：【豁出去就不怕人指指點點，那怕
      是玉石俱焚在所不惜】，我正以這句話為日後對妳的復仇為依據，看能否青出
      於藍而勝而藍。依刑法第三百十條第二項：【散佈文字圖畫毀損他人名譽之事
      ，可處二年以徒刑】，但第三項規定：【對於所誹謗之事能証明者不罰】，首
      先給妳心理準備，．．農會０００理事長妳跟他的關係．．．我會把妳所有劣
      行寄至他父母親上班地方，包括目前被檢方提起公訴與人通姦之起訴書，再散
      發於精武□各戶手中．．．」（見原審八十八年度易字第十三號影卷第二十四
      頁參照）。且被告於原審訊問時自承上開信件係伊所寫（見原審九十二年三月
      十一日筆錄）。足見被告不但有報復之動機，且信函中所提到要將告訴人與他
      人不當交往及通姦起訴書，寄發至告訴人所有的親朋好友及機關團體，並散發
      於精武□各戶手中，亦與本件所寄發之地點均為告訴人曾任職之公司、單位或
      其認識之單位或其父親任職之單位相符：康和證券台北總公司暨苗栗分公司（
      告訴人曾任職該公司）、苗栗縣記者工會採訪協會（按依被告前妻之自訴狀，
      告訴人曾隨被告及苗栗縣記者公會至越南考察五天，見原審八十七年度苗簡字
      第八四三號影卷第三十頁）、中國石油出礦坑場（告訴人稱其父任職於該單位
      ，見原審九十二年四月二十二日筆錄）、苗栗縣補教學會（告訴人曾任職於喬
      登美語）、苗栗縣後龍鎮農會（告訴人曾任職於該單位）。又本件如附表一編
      號第（一）至（五）號所示之張貼、投遞地點係告訴人住處苗栗縣苗栗市○○
      街十七巷附近，亦與上開被告信函所提到「散發於精武□各戶手中」相符。
（三）以誹謗文件內容而言，誹謗之人對告訴人之各種背景資料，包括其工作狀況、
      父母任職場所均有相當瞭解，因此應係與告訴人熟識之人所為。衡情告訴人本
      人及其父母應不可能散布如此不堪入目的文字自毀名節。至告訴人之友人，若
      非與其結怨甚深，亦不致做出如此行為。再就如附表二編號第（一）號文件背
      面所示正本、副本寄發單位（姑不論被告是否全部單位均有寄發）中，包括「
      記者協會」、「採訪協會」、「苗栗地方法院」、「苗栗地方法院檢察署」等
      ，均非一般民眾所能清楚區隔進而投訴之單位，足見行為人應對上開單位有相
      當之熟悉度，而被告自稱擔任記者多年，跑過司法警政新聞（見偵字第二九八
      九號卷第八十七頁），對記者協會及採訪協會暨法院與地檢署等單位，自是知
      之甚稔。復參諸附表二編號第（三）號之誹謗文件後註記：「目前此案在八十
      七年十二月十五日在簡易庭審理，又於八十八年二月五日在刑事庭審理，羅女
      與其母在律師陪同出庭應訊辯護」等語，查該文件係被告與告訴人妨害家庭案
      簡易判決處刑書，若非對該案有所瞭解及相關之人（即被告、告訴人及該案之
      告訴人即被告前妻劉招弟），如何知悉該案審理之進度？又如何取得該簡易判
      決處刑書？按被告於原審訊問時自承不可能係其前妻所為（見原審九十二年三
      月十一日筆錄），而告訴人本人亦不致以上開行為自毀名節。再者，如附表二
      編號第（三）號誹謗文件簡易判決處刑書之當事人欄、犯罪事實欄暨證據並所
      犯法條欄之被告甲○○三字中，「國榮」二字均被刪去，另當事人欄被告甲○
      ○之年籍資料亦被擦掉部分（詳附表二編號第（三）號），可見張貼誹謗文件
      之人，不想被知道男主角是誰。即令告訴人欲玉石俱焚，又何須維護被告，將
      被告年籍隱去？因此告訴人在各方面均無此作為之必要。至若被告及告訴人以
      外之第三人，又何須為被告隱去？況被告在妨害家庭案訊問時，對所訊：「對
      於照片和信件有何意見（提示）」，自承：「是我寄給羅女，是我寫的，是我
      放在記者公會」云云（見原審八十八年度易字第十三號影卷第七十七頁）。因
      此就上開諸點分析，本件應係被告所為。至被告自稱不會打字乙節，與本件是
      否被告所為，並不相干，不予採取。
（四）關於被告於八十七年八月間散布黑函誣陷告訴人之事實，業經告訴人於八十七
      年十月二十日以刑事陳報狀向原法院檢察署敘明在卷，且告訴人併同時檢附被
      告所散發之信函乙份供該地檢署參酌，該陳報狀內已敘明：「被告甲○○之犯
      行罪證確鑿，狀請  鈞長鑒核，迅將被告予以起訴，以懲不法，並維法治」等
      內容在卷，足徵告訴人於八十七年十月二十日所提陳報狀業已對被告在八十七
      年八月散布不實事項所涉毀謗之犯行，向該地檢署表示訴追之意思，核其告訴
      ，未逾六個月之告訴期間。再者，告訴人向該地檢署提出前揭陳報狀後，嗣雖
      未據承辦檢察官即時予以訊問，惟所謂告訴是否合法，端視告訴人是否已向偵
      查機關表示訴追之意思為其判斷之依據，並不以檢察官嗣究有加以訊問為其判
      斷基準，故承辦檢察官嗣雖未即時就本案有關被告涉犯毀謗罪嫌部分加以訊問
      ，惟應不致影響本案告訴之效力。又告訴人既已對被告於八十七年十月間散發
      載有不實事項之文件，指摘足以毀損告訴人名譽之行為，向該地檢署提出告訴
      ，且原審亦認定被告散佈如原審判決附表一、二所示之文件指摘足以毀損告訴
      人名譽之行為，係屬連續犯關係，依告訴不可分理論，犯罪事實既同屬告訴乃
      論之罪，一部告訴，效力自應及於全部犯罪事實，告訴人之告訴效力自及於被
      告嗣連續於如原審判決附表一、二所示時、地散布指摘足以毀損告訴人名譽之
      所有犯行。足見告訴人對被告所涉犯本案犯行所提之告訴，其告訴並未逾六個
      月告訴期間，被告所辯：本案已逾越告訴期間乙節，顯有誤會。又有關告訴人
      告訴被告涉犯妨害自由及妨害名譽（公然侮辱）等罪嫌部分，雖已經該地檢署
      以九十年度偵字第二九八九號諭知不起訴處分在案，惟參諸該不起訴處分所示
      內容，係針對被告於八十六年十二月一日下午一時許在苗栗市○○路二○三號
      高登美語補習班出言辱罵告訴人部分，經檢察官認被告罪證不足而為不起訴處
      分，該不起訴處分並非針對本案被告所涉之犯行，且二者所涉犯之犯罪事實及
      其罪名，均屬不同，故二者顯非屬同一案件。本案被告犯行既與該不起訴處分
      所認定之犯罪事實不同，且本案亦未經檢察官不起訴處分在案，則被告所辯：
      被告本案業經檢察官不起訴處分在案云云，自不足採信。
（五）綜上所述，被告所辯不足採信，本件事證明確，被告犯行堪以認定。
二、核被告所為，係犯刑法第三百十條第二項之散布文字誹謗罪。告訴人於檢方偵查
    時即已提及被告於附表一編號第（一）號至第（五）號所示之誹謗行為，但起訴
    書漏未敘及，惟被告係基於概括犯所為，與起訴部分有裁判上一罪之連續犯關係
    ，仍為起訴效力所及，自應併予審究。被告先後數次之行為時間緊接，手法類似
    ，觸犯構成要件相同之罪名，且係基於概括犯所為，為連續犯，依刑法第五十六
    條之規定以一罪論，並加重其刑。原審適用刑法第五十六條、第三百十條第二項
    、罰金罰鍰提高標準條例第一條前段之規定，審酌被告之素行，犯罪之手段、所
    生危害、犯後否認犯行之態度暨公訴人以被告係已婚之人，並無資格由愛生恨，
    且其身為記者，能清楚了解該行為對告訴人傷害之大，竟仍執意為之，於偵審過
    程中，又多次強調其與媒體之關係，頗有挾脅司法之勢，惡性非輕，另於偵審中
    動輒陳情警員、指摘偵審機關、痛責他人，公訴人感覺不出被告有絲毫悔意及自
    我檢討的態度，告訴人因被告上開行為，付出慘痛而無彌補的代價，因此具體求
    處有期徒刑一年六月等一切情狀，量處有期徒刑捌月。又公訴人雖為上開求處，
    惟該條之法定最高本刑為有期徒刑二年，且為兼顧同類案件在量刑上的公平，因
    此未依公訴人前開求處之刑，附此敘明。原審認事、用法及量刑，並無不當，被
    告上訴意旨否認犯罪，指摘原判決不當，為無理由，應予駁回。
三、據上論斷，應依刑事訴訟法第三百六十八條，判決如主文。
本案經檢察官劉翼謀到庭執行職務。
中      華      民      國      九十二     年     八      月    十九    日
                                臺灣高等法院臺中分院刑事第九庭
                                      審判長法  官  陳  筱  珮
                                            法  官  趙  春  碧
                                            法  官  吳  重  政
右正本證明與原本無異。
不得上訴。
                                            書記官  林  育  德
中      華      民      國      九十二     年     八      月    二十    日
附錄：
刑法第三百十條第二項：
散布文字、圖畫犯前項之罪者，處二年以下有期徒刑、拘役或一千元以下罰金。
附表一：
編號  時      間  地          點          及          方          式
（一）八十八年一  張貼在苗栗縣苗栗市○○街十七巷四十八號建物的牆壁上
      月二十八日  及投遞於精武街十七巷內之其他不詳住家的院子及信箱。
（二）八十八年二  張貼在苗栗縣苗栗市○○街十七巷五十號建物的牆壁上。
      月七日
（三）八十八年二  張貼或投遞於在苗栗縣苗栗市○○街十七巷整條巷子之每
      月十八日    一戶、轎車擋風玻璃上、摩拖車上。
（四）八十八年二  張貼在苗栗縣苗栗市○○街十七巷五十號牆壁上、回收桶
      月二十日    上。
（五）八十八年三  張貼或投遞於在苗栗縣苗栗市○○街十七巷整條巷子之每
      月十三日    一戶、轎車擋風玻璃上、摩拖車上。
                                                                    Ｉ


司法院資訊處製作；財團法人民間司法改革基金會備份。
